【裁判字號】    97,台上,98
【裁判日期】    970110
【裁判案由】    偽造文書
【裁判全文】
最高法院刑事判決                九十七年度台上字第九八號
上  訴  人  台灣高等法院台中分院檢察署檢察官
被      告  乙○○
            甲○○
上 列一 人
選任辯護人  邱鎮北律師
上列上訴人因被告等偽造文書案件，不服台灣高等法院台中分院
中華民國九十六年六月二十九日第二審更審判決（九十五年度上
更(一)字第二一號，起訴案號：台灣苗栗地方法院檢察署八十六年
度偵字第四二六六號、八十八年度偵字第二七一三號），提起上
訴，本院判決如下：
    主  文
原判決撤銷，發回台灣高等法院台中分院。
    理  由
本件原判決撤銷第一審關於被告乙○○、甲○○（下稱被告等二
人）共同行使偽造私文書部分之科刑判決，改判依想像競合犯論
其二人以共同行使變造私文書，足以生損害於公眾及他人罪，各
處有期徒刑肆月，並均諭知如易科罰金之折算標準，固非無見。
惟查：(一)、有罪判決書所記載之犯罪事實，為論罪科刑適用法律
之基礎，故凡於犯罪構成要件有關之重要事項，必須詳加認定，
明確記載，並於理由內敘明所憑之證據及認定之理由，始足為適
用法律之依據。原判決認定：被告等二人共同基於變造及偽造私
文書之犯意聯絡，在苗栗縣苗栗市農會（下稱苗栗市農會）第七
十七次人事評議小組會議（下稱人評會）後（即民國八十二年三
月二十四日以後）於呈報苗栗縣政府前（即同年四月三日以前）
間之某不詳時日，在某不詳地點，先後變造該次人評會之程序表
及會議紀錄等私文書，將總幹事報告事項原本僅有二項，會後由
甲○○在總幹事報告事項添加第三項「本會為業務需要，擬調整
員額表。（如附件）」，及竄改原第十案「調任為暫代秘書」，
為第十一案「調任為總幹事室代理專員」，且竄改該農會職員調
任評議清冊，將甲○○原八十七薪點記載為「六職等、九級、一
０五薪點」；並偽造不實之「調整前」、「調整後」八十二年度
預算員額總表做為附件等情（見原判決第二頁）。惟就其所認定
被告二人偽造私文書（即偽造「調整前」、「調整後」八十二年
度預算員額總表）犯罪事實至有關係之該私文書製作名義人，及
該私文書所載之具體內容等重要事項，未明確記載，已不足為適
用法律之根據，復未於判決理由，就如何認定該「調整前」、「
調整後」八十二年度預算員額總表係屬偽造，說明其所憑之證據
，亦有判決理由不備之違法。(二)、判決理由矛盾者，其判決當然
為違背法令，刑事訴訟法第三百七十九條第十四款定有明文。原
判決理由一、(二)謂：被告等二人原本係為使甲○○違法「暫代秘
書」，經人評會同意後，因該次會議紀錄需呈報苗栗縣政府及苗
栗縣農會備查，恐事後難以匿此不法，遂進而共同變造上開私文
書及偽造不實之苗栗市農會八十二年度「調整前」、「調整後」
預算員額總表，用移花接木手段，使甲○○以「暫代專員」形式
，達其實際執行「秘書」之職務甚明等語（見原判決第十頁）。
惟其理由四，則謂：「被告甲○○經過正式程序代理秘書職務，
在該職務上付出勞力獲得薪資。」等語（見原判決第十七頁）。
前者認甲○○違法「暫代秘書」，後者則認甲○○經過「正式程
序」代理秘書職務，其論述前後兩歧，有判決理由矛盾之違法。
(三)、檢察官（或自訴人）所舉對被告不利之證據資料，如何不足
以證明被告犯罪，應詳述其理由，否則即有判決不載理由之違背
法令。經查檢察官於原審業已引用告訴人苗栗市農會所提出之補
充告訴理由狀內容，即依內政部八十年十月二日台內社字第八０
七五六三三號函及台灣省政府八十年十月十七日府農輔（補充告
訴理由狀誤寫為府農府）字第一０八０四七號函釋：「農會低職
等人員代理部課主管職務，仍按原職等支薪。」主張甲○○於苗
栗市農會召開第七十七次人評會時，係八職等之人事管理員，其
於該次人評會後，不論係擔任代理秘書或代理專員職務，依上開
函釋，均仍應按原職等（即八職等）支薪。又農會職務代理不得
超過二職等以上，甲○○不具代理秘書之資格，被告等二人為使
甲○○違法「暫代秘書」，而共同變造、偽造私文書，致甲○○
得以「暫代專員」形式，達其違法擔任執行「代理秘書」之職務
並領取專員一０五薪點。乙○○、甲○○所為，亦構成背信、詐
欺取財罪等語（見原審更(一)卷第四四、七四、七五頁）。原判決
就上開不利於被告等二人之證據，未予說明不足採取之理由，遽
就被告等二人被訴涉犯背信、詐欺取財罪嫌部分，認不能證明其
犯罪，而不另諭知無罪（見原判決理由四），併有理由欠備之違
法。以上或為檢察官上訴意旨所指摘，或為本院得依職權調查之
事項，應認原判決仍有撤銷發回更審之原因。又中華民國九十六
年罪犯減刑條例已於九十六年七月四日制定公布，同年月十六日
施行，案經發回，宜併注意本件有無前揭減刑條例規定之適用，
附此敘明。
據上論結，應依刑事訴訟法第三百九十七條、第四百零一條，判
決如主文。
中    華    民    國  九十七  年    一    月    十    日
                      最高法院刑事第十二庭
                          審判長法官  邵  燕  玲
                                法官  李  伯  道
                                法官  孫  增  同
                                法官  吳      燦
                                法官  李  英  勇
      本件正本證明與原本無異
                                      書  記  官
中    華    民    國  九十七  年    一    月   十六   日
                                                 H


司法院資訊處製作；財團法人民間司法改革基金會備份。
